臺灣臺中地方法院刑事判決
110年度金訴字第1222號
公  訴  人  臺灣臺中地方檢察署檢察官
被      告  林銘基




  
上列被告因詐欺等案件，經檢察官提起公訴（110年度偵字第159
43號），被告於準備程序中就被訴事實為有罪之陳述，經本院合
議庭裁定改由受命法官獨任進行簡式審判，判決如下：
    主    文
林銘基犯三人以上共同詐欺取財罪，處有期徒刑壹年貳月；未扣
案之犯罪所得新臺幣伍佰元沒收，於全部或一部不能沒收或不宜
執行沒收時，追徵其價額。又犯三人以上共同詐欺取財罪，處有
期徒刑壹年壹月；未扣案之犯罪所得新臺幣伍佰元沒收，於全部
或一部不能沒收或不宜執行沒收時，追徵其價額。應執行有期徒
刑壹年參月。沒收部分併執行之。
    犯罪事實
一、林銘基於民國109年11、12月許，透過友人之介紹，結識李
    俊鵬，並加入由李俊鵬、林曾鑫、陳志豪（該3人均俟到案
    後另結）、姓名年籍不詳之人「法拉驢」及其他真實姓名年
    籍不詳之成年成員所組成之詐欺集團（下稱本案詐欺集團）
    擔任領取人頭帳戶存摺及金融卡工作之收簿手（林銘基等人
    所涉犯之組織犯罪罪嫌，均業已另案經檢察官提起公訴，不
    在本件起訴範圍內）。嗣林銘基遂與李俊鵬、林曾鑫、陳志
    豪、「法拉驢」及其他真實姓名年籍不詳之成年成員，共同
    意圖為自己不法之所有，基於三人以上共同詐欺取財及洗錢
    之犯意聯絡，由詐欺集團成員分別於(一)109年12月3日以LI
    NE通訊軟體向許玉嬋詐稱可以協助辦理低利率貸款，許玉嬋
    因而陷於錯誤，於同月5日0時39分許，將其身分證正反面影
    本、健保卡正反面影本、永豐銀行帳號00000000000000號帳
    戶及彰化銀行帳號00000000000000號帳戶之存摺封面影本、
    存款餘額影本、金融卡，以超商店到店方式寄至臺中市○區○
    ○街00○0○00號統一超商民府門市；(二)109年12月1日以LINE
    通訊軟體向陳志楓詐稱可以協助辦理低利率貸款，陳志楓因
    而陷於錯誤，於同月5日16時許，將其華南銀行帳號0000000
    00000號帳戶及玉山銀行帳號0000000000000號帳戶存摺影本
    、金融卡，以超商店到店方式寄至臺中市○區○○路000號統一
    超商大將作門市。再由李俊鵬、「法拉驢」指示林銘基分別
    於同年月6日15時9分許及15時24分許，至上開超商門市領取
    許玉嬋等2人之上開金融卡等物，繳回給李俊鵬供作該詐欺
    集團給被害人匯款使用（計有洪冠雄、鍾凱元、陳紫妤、王
    湘婷、劉晏菱、徐玉華、洪嘉怡、張惠娟、郭淳蓁、廖敏丞
    、蔡沛瀅、林智偉、莊昆諭、黃永勝等人匯入上開帳戶，此
    部分非本案起訴範圍），並自李俊鵬處獲得新臺幣（下同）
    1,000元報酬。
二、案經許玉嬋、陳志楓訴由臺中市政府警察局第一分局移送臺
    灣臺中地方檢察署檢察官偵查起訴。　　
    理    由
一、本件被告林銘基所犯係死刑、無期徒刑或最輕本刑為三年以
    上有期徒刑或高等法院管轄第一審案件以外之罪，其於準備
    程序期日就被訴事實為有罪之陳述，經本院告知簡式審判程
    序之旨，並聽取公訴人及被告之意見後，依刑事訴訟法第27
    3條之1第1項規定，裁定由受命法官獨任進行簡式審判程序
    ，且依同法第273條之2規定，不適用傳聞法則有關限制證據
    能力之相關規定，合先敘明。
二、上開犯罪事實，業據被告林銘基於警詢、偵訊、本院準備及
    審理程序時均坦承不諱（見警卷第43-48頁；偵卷第155-165
    頁；本院卷第263、273頁），核與證人即告訴人於許玉嬋、
    陳志楓於警詢（見警卷第95-99、115-117頁）及證人即計程
    車司機曾銘輝於警詢（見警詢第225-226頁）證述情節相符
    ，並有許玉嬋永豐銀行帳號00000000000000號帳戶、彰化銀
    行帳號00000000000000號帳戶之存摺封面影本、許玉嬋提供
    之超商寄貨憑證、許玉嬋與詐欺集團成員之通訊軟體對話截
    圖、許玉嬋之彰化銀行帳號00000000000000號帳戶、永豐銀
    行帳號00000000000000號帳戶開戶資料及交易明細（以上見
    警卷第105-113頁；他卷第11-20頁）、陳志楓與詐欺集團成
    員之通訊軟體對話截圖、陳志楓提供之超商寄貨憑證、陳志
    楓之華南銀行帳號000000000000號帳戶、玉山銀行帳號0000
    000000000號帳戶開戶資料及交易明細（以上見警卷第123-1
    49頁；他卷第21-43頁）、林銘基遺留在曾銘輝車上之包裹
    外包裝袋照片、叫車單、派車記錄、車輛詳細資料報表、7-
    11超商貨態查詢系統、監視器翻拍照片（以上見警卷第227-
    251頁）在卷佐證。足證被告之前開任意性自白核與事實相
    符，堪以採信。綜上，本件事證明確，被告犯行堪以認定，
    應予依法論科。
三、論罪科刑
(一)按洗錢防制法於民國105年12月28日修正公布，並於106年6
    月28日生效施行（下稱新法），新法第14條第1項之一般洗
    錢罪，祇須有第2條各款所示行為之一，而以第3條規定之特
    定犯罪作為聯結即為已足。另過去實務見解認為，行為人對
    犯特定犯罪所得之財物或利益作直接使用或消費之處分行為
    ，或僅將自己犯罪所得財物交予其他共同正犯，祇屬犯罪後
    處分贓物之行為，非洗錢防制法所規範之洗錢行為，惟依新
    法規定，倘行為人意圖掩飾或隱匿特定犯罪所得來源，而將
    特定犯罪所得直接消費處分，甚或交予其他共同正犯予以隱
    匿，或由共同正犯以虛假交易外觀掩飾不法金流移動，即難
    認僅單純犯罪後處分贓物之行為，應仍構成新法第2條第1或
    2款之洗錢行為（最高法院108年度台上字第2507號、第2425
    號、第2402號號判決意旨參照）。查被告林銘基依李俊鵬、
    「法拉驢」之指示，領取裝有上揭之許玉嬋、陳志楓之金融
    卡等物之包裹，可使詐欺集團藉此順利取得詐欺犯罪之所得
    ，客觀上已製造該詐欺犯罪所得之金流斷點，達成隱匿犯罪
    所得之效果，妨礙偵查人員對該詐欺集團犯罪之偵查，自構
    成洗錢防制法第2條第2款「掩飾或隱匿特定犯罪所得之本質
    、來源、去向、所在、所有權、處分權或其他權益者」之洗
    錢行為甚明。
(二)是核被告共同詐取告訴人許玉嬋等2人存摺及金融卡等物，
    交由本案詐欺集團詐騙其他被害人匯款使用之行為，均係犯
    刑法第339條之4第1項第2款之三人以上共同詐欺取財罪及洗
    錢防制法第14條第1項之洗錢罪。被告與李俊鵬、林曾鑫、
    陳志豪、姓名年籍不詳之人「法拉驢」及其他不詳本案詐欺
    集團成員間，就上開犯行，皆互有犯意聯絡，並分工合作、
    互相利用他人行為以達犯罪目的及行為分擔，應論以共同正
    犯。
(三)又被告詐欺告訴人許玉嬋等2人存摺、提款卡之行為，均係
    以一行為同時觸犯加重詐欺取財罪及一般洗錢罪，屬想像競
    合犯，均應依刑法第55條規定，從較重之三人以上共同詐欺
    取財罪處斷。
(四)被告本案所犯2次加重詐欺取財犯行，雖犯罪時間相近，但
    被害人不同，侵害財產法益有異，時空上並非無從區隔，在
    刑法評價上各具獨立性，且非經立法預設其本質係具持續實
    行之複次作為特徵予以特別歸類，使成獨立犯罪構成要件之
    行為態樣，依社會通念難認係出於一次犯意之決定，又非屬
    一個行為之持續動作，自難認被告成立接續犯包括一罪或想
    像競合犯；是被告所犯2次三人以上共同詐欺取財犯行，犯
    意各別，行為互殊，應予分論併罰。
(五)又按想像競合犯之處斷刑，本質上係「刑之合併」，其所謂
    從一重處斷，乃將想像競合犯組成之評價上數罪，合併為科
    刑一罪，其所對應之刑罰，亦合併其評價上數罪之數法定刑
    ，而為一個處斷刑。易言之，想像競合犯侵害數法益者皆成
    立犯罪，論罪時必須輕、重罪併舉論述，同時宣告所犯各罪
    名，包括各罪有無加重、減免其刑之情形，亦應說明論列，
    量刑時併衡酌輕罪部分量刑事由，評價始為充足，然後依刑
    法第55條規定「從一重處斷」，非謂對於其餘各罪可置而不
    論。因此，法院決定處斷刑時，雖以其中最重罪名之法定刑
    ，做為裁量之準據，惟於裁量其輕重時，仍應將輕罪合併評
    價在內。本案被告林銘基於本院審理時自白一般洗錢犯行，
    依洗錢防制法第16條第2 項「犯前2 條之罪，在偵查或審判
    中自白者，減輕其刑」之規定，原應減輕其刑，惟其所犯一
    般洗錢罪係屬想像競合犯其中之輕罪，本案被告2次犯行均
    係從一重之共同加重詐欺取財罪處斷，就此部分想像競合輕
    罪得減刑部分，依上開說明，由本院於後述依刑法第57條量
    刑時，一併衡酌該部分減輕其刑事由，附此敘明。
(六)爰審酌被告正值青壯年，不思循正當途徑賺取金錢，竟加入
    詐欺集團擔任取簿手之工作，利用告訴人一時不察，陷於錯
    誤，進行詐騙，造成告訴人之損害，不僅漠視他人財產權，
    更製造金流斷點，影響財產交易秩序，亦徒增檢警機關追查
    集團上游成員真實身分之難度，犯罪所生危害非輕，實屬不
    該，衡以其犯後坦承犯行，且與告訴人許玉嬋達成和解並願
    意賠償8萬元（見本院卷附之本院調解程序筆錄）之犯後態
    度，復參酌被告之素行（見卷附臺灣高等法院被告前案紀錄
    表之記載），暨考量其犯罪之動機、目的、手段、所生危害
    、於本案之分工及參與程度、獲取之利益，及其自陳國中畢
    業，離婚，育二個小孩，分別3 、7 歲，目前由小孩媽媽在
    扶養，之前從事人力派遣員工，月薪約3萬多，要扶養小孩
    、奶奶之教育智識程度、家庭生活經濟狀況（見本院卷第27
    4頁）等一切情狀，分別量處如主文所示之刑。
(七)末審酌數罪併罰之定應執行刑，係出於刑罰經濟與責罰相當
    之考量，並非予以犯罪行為人或受刑人不當之利益，為一種
    特別的量刑過程，相較於刑法第57條所定科刑時應審酌之事
    項，係對一般犯罪行為之裁量。而定應執行刑之宣告，乃對
    犯罪行為人本身及所犯各罪之總檢視，除應考量行為人所犯
    數罪反應出之人格特性，並應權衡審酌行為人之責任與整體
    刑法目的及相關刑事政策，在量刑權之法律拘束性原則下，
    依刑法第51條第5 款規定，採限制加重原則，資為量刑自由
    裁量權之外部界限，並應受法秩序理念規範之比例原則、平
    等原則、責罰相當原則、重複評價禁止原則等自由裁量權之
    內部抽象價值要求界限之支配，以使輕重得宜，罰當其責，
    俾符合法律授與裁量權之目的，以區別數罪併罰與單純數罪
    之不同，兼顧刑罰衡平原則。故定應執行刑時，除仍應就各
    別刑罰規範之目的、輕重罪間體系之平衡、整體犯罪非難評
    價，為綜合判斷外，尤須參酌上開實現刑罰公平性，以杜絕
    僥倖、減少犯罪之立法意旨，為妥適之裁量。本院衡酌被告
    所為2次加重詐欺取財犯行均係於109年12月5日所實施，乃
    於短時間內反覆實施，而其雖侵害數告訴人之財產法益，然
    其實際上所從事者，僅係領取告訴人許玉嬋等2人遭詐騙之
    存摺影本及金融卡供本案詐欺集團詐騙其他被害人財物使用
    ，其責任非難重複之程度顯較高，如以實質累加之方式定應
    執行刑，處罰之刑度恐將超過其行為之不法內涵與罪責程度
    ，爰基於罪責相當之要求，於刑法第51條第5 款所定之外部
    性界限內，綜合評價各罪類型、關係、法益侵害之整體效果
    ，考量犯罪人個人特質，及以比例原則、平等原則、責罰相
    當原則、重複評價禁止原則為內涵之內部性界限，為適度反
    應被告整體犯罪行為之不法與罪責程度及對渠等施以矯正之
    必要性，而就被告所犯上開2罪所處之刑，定其應執行刑如
    主文所示。
四、沒收部分
    按犯罪所得，屬於犯罪行為人者，沒收之；前二項之沒收，
    於全部或一部不能沒收或不宜執行沒收時，追徵其價額；刑
    法第38條之1 第1 項前段、第3 項定有明文。任何人都不得
    保有犯罪所得，為基本法律原則，犯罪所得之沒收或追徵，
    在於剝奪犯罪行為人之實際犯罪所得（原物或其替代價值利
    益），使其不能坐享犯罪之成果，以杜絕犯罪誘因，可謂對
    抗、防止經濟、貪瀆犯罪之重要刑事措施，性質上屬類似不
    當得利之衡平措施，著重所受利得之剝奪。然苟無犯罪所得
    ，自不生利得剝奪之問題，固不待言，至二人以上共同犯罪
    ，關於犯罪所得之沒收或追徵，倘個別成員並無犯罪所得，
    且與其他成員對於所得亦無事實上之共同處分權時，同無利
    得可資剝奪，特別在集團性或重大經濟、貪污犯罪，不法利
    得龐大，一概採取絕對連帶沒收或追徵，對未受利得之共同
    正犯顯失公平。有關共同正犯犯罪所得之沒收或追徵，最高
    法院向採之共犯連帶說，業於104 年8 月11日之104 年度第
    13次刑事庭會議決議不再援用，並改採沒收或追徵應就各人
    所分得者為之等見解。倘若共同正犯各成員內部間，對於不
    法利得分配明確時，自應依各人實際分配所得沒收；至共同
    正犯各成員對於不法利得享有共同處分權限時，則應負共同
    沒收之責。經查：
(一)本案被告擔任詐欺集團取簿手一職，報酬乃以1件包裹500元
    計算，本案供獲得1,000元乙情，業據被告供明在卷（見警
    卷第47頁；本院卷第273頁），雖未扣案，然既未合法發還
    被害人，復查無刑法第38條之2第2項所定情形，仍應依刑法
    第38條之1第1項前段、第3項規定，於其所犯各該罪刑項下
    宣告沒收，併諭知於全部或一部不能沒收或不宜執行沒收時
    ，追徵其價額。
(二)至洗錢防制法第18條第1 項固規定：「犯第十四條之罪，其
    所移轉、變更、掩飾、隱匿、收受、取得、持有、使用之財
    物或財產上利益，沒收之；犯第十五條之罪，其所收受、持
    有、使用之財物或財產上利益，亦同」，然並未有「不問屬
    於犯罪行為人與否均沒收」之明文，自仍以屬於被告所有者
    為限，始應予沒收。查被告除取得前開犯罪所得作為報酬外
    ，本案詐欺集團詐得之身分證正反面影本、健保卡正反面影
    本、存摺封面影本、存款餘額影本、存摺影本及金融卡，均
    不在被告實際支配持有當中，被告既不具所有權及事實上管
    領權，依法自無從對其宣告沒收，附此說明。
據上論斷，應依刑事訴訟法第273條之1第1項、第299條第1項前
段，洗錢防制法第14條第1項，刑法第11條前段、第28條、第339
 條之4第1項第2款、第55條、第51條第5款、第38條之1第1項前
段、第3項，刑法施行法第1條之1第1項，判決如主文。
本案經檢察官林俊杰提起公訴，檢察官賴謝銓到庭執行職務。　
中　　華　　民　　國　　111 　年　　4 　　月　　25　　日
                  刑事第五庭    法  官  黃龍忠
以上正本證明與原本無異。
如不服本判決應於收受判決後20日內向本院提出上訴書狀，並應
敘述具體理由；其未敘述上訴理由者，應於上訴期間屆滿後20日
內向本院補提理由書（均須按他造當事人之人數附繕本）「切勿
逕送上級法院」。
告訴人或被害人如不服判決，應備理由具狀向檢察官請求上訴，
上訴期間之計算，以檢察官收受判決正本之日起算。
                                書記官  華鵲云
中　　華　　民　　國　　111 　年　　4 　　月　　25　　日

附錄論罪科刑法條
洗錢防制法第2 條
本法所稱洗錢，指下列行為：
一、意圖掩飾或隱匿特定犯罪所得來源，或使他人逃避刑事追訴
    ，而移轉或變更特定犯罪所得。
二、掩飾或隱匿特定犯罪所得之本質、來源、去向、所在、所有
    權、處分權或其他權益者。
三、收受、持有或使用他人之特定犯罪所得。
洗錢防制法第14條
有第二條各款所列洗錢行為者，處7 年以下有期徒刑，併科新臺
幣5 百萬元以下罰金。
前項之未遂犯罰之。
前二項情形，不得科以超過其特定犯罪所定最重本刑之刑。
中華民國刑法第339條之4
犯第339 條詐欺罪而有下列情形之一者，處1 年以上7 年以下有
期徒刑，得併科1 百萬元以下罰金：
一、冒用政府機關或公務員名義犯之。
二、三人以上共同犯之。
三、以廣播電視、電子通訊、網際網路或其他媒體等傳播工具，
    對公眾散布而犯之。
前項之未遂犯罰之。